【裁判字號】    96,簡上,158
【裁判日期】    970408
【裁判案由】    確認通行權存在
【裁判全文】
臺灣臺南地方法院民事判決             96年度簡上字第158號
上  訴  人  財政部國有財產局
法定代理人  丙○○
訴訟代理人  丁○○
複 代理 人  乙○○
被 上訴 人  戊○○
            甲○○
共      同
訴訟代理人  張文嘉律師
上列當事人間請求確認通行權存在事件，上訴人對於中華民國96
年8月27日本院新市簡易庭95年度新簡字第428號第一審判決提起
上訴，本院於民國97年3月25日言詞辯論終結，判決如下：
    主  文
上訴駁回。
第二審訴訟費用新臺幣捌仟捌佰元由上訴人負擔。
    事  實
壹、上訴人方面：
一、聲明：求為判決：（一）原判決廢棄。 （二）第1項廢棄部
    分，被上訴人在第一審之訴駁回。
二、陳述：除與原判決記載相同者（惟上訴人已於上訴審對通行
    方案，改依下述如附件二所示之通行方案），茲引用外，補
    稱：
（一）原審判決上訴人敗訴之理由，莫非以下列幾點：
  １、上訴人財政部國有財產局所管理之坐落臺南縣左鎮鄉○○
      ○段338之1地號國有土地，本閒置在該處不曾開發整理使
      用，如供本件通行之用，可物盡其利。又開闢道路，使人
      民得以享受行之便利，本為國家對人民之義務，人民之土
      地既不能與外界通，則本不待人民主張袋地通行權，國家
      即應主動為人民解決通行問題，今現地有通行之必要，已
      提起通行權訴訟，斟酌本件相關土地通行之現況，及本件
      上訴人所管理土地利用之情，通行該部分土地對上訴人並
      無更不利之情。
  ２、上訴人所主張應之通行方案，如是，則原審被告簡水池之
      土地即被切成二半，不僅不易利用，將來如要處分恐會有
      法律上之困難。如被上訴人與原審被告簡水池就買賣價金
      或通行之權利金協商不成，而由法院判認通行權存在，雙
      方易生糾紛。
（二）惟查：
  １、雖上訴人受託代理中華民國管理國有土地，惟開闢道路供
      人民通行，非上訴人之職權及義務，若人民認國有土地有
      通行之必要，而需開闢道路者，則應該向相關機關（如縣
      、市政府或鄉、鎮、市、區公所）申請開闢道路，逕而由
      相關機關依據國有財產法第38條之規定向上訴人申請撥用
      事宜，再行開闢道路，在未由相關機關辦理撥用手續之前
      ，上訴人仍得處分國有土地（如出租或出售等）。
  ２、再者，原審認上訴人所主張之應通行方案，原審被告簡水
      池之土地即被切成二半，不僅不易利用，將來如要處分恐
      會有法律上之困難。惟查，被上訴人所主張之通行方案，
      現況高低不平，並有磚造矮牆，且路寬窄小，不易通行。
      而上訴人所主張之通行方案，現況遠較通行系爭內庄子段
      338之1地號土地平坦，且不會造成任何人農作物之損害，
      使用面積亦較被上訴人所主張之通行方案較小，通往公路
      之距離亦較近，實為最適宜之通行方案。
（三）上訴人另提出新通行方案，即上訴人主張被上訴人應通行
      如附件二A2、B、C、D所示之土地與公路相聯絡，面積僅1
      45平方公尺，並敘明理由如下：
  １、上訴人所主張之新通行方案，地勢遠較被上訴人所主張之
      通行方案平坦，較易通行。
  ２、雖上訴人所主張之新通行方案，將同段338、337、337之6
      地號等3筆土地劃分為二。惟查同段338地號土地為被上訴
      人甲○○所有，其主張袋地通行權，即應容忍自有相鄰土
      地提供行使通行權之義務； 另雖同段337及337之6地號土
      地因上訴人所主張之新通行方案而劃分為二， 惟同段337
      地號土地面積大，應不影響土地整體之利用， 另同段337
      之6地號土地部分，上訴人所主張之新通行方案， 係沿同
      段347之4地號土地之界址線南側通行，且一部分現已作為
      道路使用，故對之不會造成太大之損害。
三、證據：除援用第一審所提證據外，並聲請履勘現場及繪製通
    行方案圖。
貳、被上訴人方面：
一、聲明：求為判決駁回上訴。
二、陳述：除與原判決記載相同者，茲引用之外，補稱：
（一）上訴人所有系爭338之1號土地本為未登錄地，上訴人對該
      地並不重視，任其荒廢閒置長達4、50年， 以致該地長期
      以來遭兩旁地主嚴保重、嚴天貴、簡水池等人占用種植荔
      枝、水稻，今將該地供作通行道路，嚴保重、嚴天貴、簡
      水池等人不能有何怨言，於上訴人亦無更不利情形。
（二）反之，如依上訴人所主張如附件二所示之通行方案，通行
      原審被告簡水池同段337地號土地、被上訴人伊文通同段3
      38地號土地及訴外人簡淑芳同段337之6地號土地，將使同
      段338、337地號土地被割裂，不方便使用及處分，且無法
      轉讓對簡水池影響甚鉅，將來被上訴人及簡水池，甚至雙
      方後代，極可能為此而生不睦，故從全方面考量，實以通
      行上訴人的土地較為適當。上訴人雖另主張系爭338之1地
      號土地高低不平，但此問題甚易解決，不足作為不能通行
      該地的理由等語置辯。
三、證據：援用第一審所提證據為證。
參、本院依職權函臺南縣地政事務所查詢系爭324、323、338地
    號土地歷年分割或重測之情形。
    理  由
一、本件被上訴人起訴主張： 緣坐落臺南縣左鎮鄉○○○段324
    地號土地為被上訴人戊○○所有，同段323、338地號土地為
    被上訴人甲○○所有，同段338之1地號土地為國有土地，管
    理人為上訴人，系爭338之1地號土地在數十年前係作為道路
    使用，後來道路兩旁地主占用道路地種植荔枝、水稻、香蕉
    等作物，致原來之道路逐漸消失，而被上訴人所有上揭土地
    因無法與外面之道路相通，顯屬袋地，以致被上訴人戊○○
    之土地長期處於廢耕中，被上訴人甲○○之土地雖有種植香
    蕉，但因通行不便，照顧困難，所種香焦均已枯死。依民法
    第787條規定， 被上訴人得主張系爭338之1地號土地如附件
    一（按即原審判決附件一）臺南縣新化地政事務所函附之地
    籍參考圖所示，編號A，面積144平方公尺；編號B，面積357
    平方公尺；編號C，面積142平方公尺之土地，俾能與外界公
    路相通，為此提起本件訴訟，請求確認被上訴人就該部分土
    地之通行權存在。並聲明：確認被上訴人就上訴人所管理國
    有坐落臺南縣左鎮鄉○○○段第338之1地號土地上，如附件
    一臺南縣新化地政事務所96年2月1日之地籍參考圖所示，編
    號A，面積144平方公尺；編號B，面積357平方公尺；編號C
    ，面積142平方公尺之土地有通行權存在。
二、上訴人則以：被上訴人所主張之通行方案，現況高低不平，
    並有磚造矮牆，且路寬窄小，不易通行，實非最適宜之通行
    方案。而上訴人提出之通行方案，即上訴人主張被上訴人應
    通行如附件二A2、B、C、D所示之土地與公路相聯絡， 面積
    僅145平方公尺， 地勢遠較被上訴人所主張之通行方案平坦
    ，較易通行。上訴人提出之此通行方案，雖會將同段338、3
    37地號土地劃分為二， 然查同地段338地號土地為被上訴人
    甲○○所有，其主張袋地通行權，即應容忍自有相鄰土地提
    供行使通行權之義務， 又同段337地號土地面積大，應不影
    響土地整體之利用，另同段337之6地號土地部分，上訴人所
    主張之新通行方案，係沿同地段347之4地號土地之界址線南
    側通行，且該土地一部分現已作為道路使用，故對之不會造
    成太大之損害，是上訴人所主張之通行方案，方屬適宜之通
    行方案等語，資為抗辯。
三、兩造不爭執之事項：
（一）坐落臺南縣左鎮鄉○○○段 324號地號土地為被上訴人戊
      ○○所有，同段323號及338號地號土地為被上訴人甲○○
      所有，同段338之1號地號土地則為中華民國所有，管理人
      為上訴人財政部國有財產局。
（二）被上訴人所有上揭3筆土地， 未與公路相通，係屬袋地，
      且非因土地一部之讓與或分割，而致未與公路相通。
四、按確認之訴，非原告有即受確認判決之法律上利益者，不得
    提起，民事訴訟法第247條第1項定有明文。是原告提起確認
    之訴，必須其主張之法律關係存與否在當事人間不明確，致
    原告之權利或其他法律上之地位有不安之危險，即時有以確
    認判決除去之必要，其在法律上始有受判決之利益（最高法
    院52年度台上字第1922號判例意旨參照）。本件被上訴人起
    訴主張對上訴人所管理土地如附件一臺南縣新化地政事務所
    96年2月1日之地籍參考圖所示，編號A，面積144平方公尺；
    編號B，面積357平方公尺；編號C，面積142平方公尺之土地
    有通行權存在，既為上訴人所否認，則兩造間就被上訴人通
    行該部分土地之權利存否已有不明確之狀態，且得以判決確
    認，將此不安狀態除去，則被上訴人提起本件確認訴訟，有
    受確認判決之法律上利益，其起訴合法，應予准許。
五、上揭兩造不爭執之事項， 業據上訴人提出地籍圖1紙、土地
    登記第2類謄本3份附卷（見本院95年度新簡補字第17號卷第
    6頁至第9貢）可稽，並有臺南縣新化地政事務所96年2月1日
    所測字第0960000889號函檢送之土地登記謄本1份、 該所96
    年 12月12日所測字第0960009686號函檢送之土地登記謄本2
    份及該所97年2月14日所測字第0970001097號函1份存卷（見
    原審卷第80頁、第81頁；本院卷第25頁、第30頁至第41頁、
    第97頁）可憑，且經原審及本院別分於95年10月20日及97年
    1月25日履勘現場查明屬實，並製有勘驗筆錄及勘驗略圖各1
    份在卷（見原審卷第43頁至第46頁；本院卷第77頁至第80頁
    ）可參，自堪認為真實。 惟被上訴人主張其等所有上揭3筆
    土地通行至公路，在通行必要之範圍內，對周圍地損害最少
    之處所及方法，即為上揭其所主張如附件一之通行方案乙節
    ，則為上訴人所否認，並以前揭情詞置辯。是本件之爭點厥
    為：被上訴人所主張如附件一之通行方案，是否係在通行必
    要之範圍內，對周圍地損害最少之處所及方法？茲分述本院
    得心證之理由如下：
（一）按土地因與公路無適宜之聯絡，致不能為通常使用者，土
      地所有人得通行周圍地以至公路。但對於通行地因此所受
      之損害，應支付償金。前項情形，有通行權人，應於通行
      必要之範圍內，擇其周圍地損害最少之處所及方法為之。
      民法第787條定有明文。 又土地是否不能為通常使用，應
      斟酌土地之形狀、面積、位置及用途定之（最高法院81年
      度台上字第2453號判決意旨參照）。至所謂通行必要範圍
      內，周圍地損害最少之處所及方法，應依社會通常之觀念
      ，就附近周圍地之地理狀況，相關公路之位置，與通行必
      要土地之距離，相鄰土地利用人之利害得失以及其他各種
      情事，按具體事例斟酌判斷之。查本件被上訴人所有上揭
      3筆土地，地目均為田，使用分區均為一般農業區，有該3
      筆土地之土地登記第2類謄本各1份存卷（見本院95年度新
      簡補字第17號卷第7頁至第9頁）足按，且未與公路相通，
      係屬袋地，又非因土地一部之讓與或分割，而致未與公路
      相通，已詳如前述，自不能為通常使用，依前揭規定，被
      上訴人自得主張袋地通行權。
（二）依上訴人所主張如附件二所示之通行方案，經A2、B、C、
      D所示之土地與公路相聯絡，面積固僅145平方公尺，較被
      上訴人所主張如附件一之通行方案所經過之面積共 643平
      方公尺為小。然依上訴人主張之通行方案，除會通過被上
      訴人甲○○所有同段338地號土地外， 尚會通過原審被告
      簡水池及訴外人簡淑芳所有同段337地號土地， 及訴外人
      簡淑芳所有同段337之6地號土地， 而此筆3筆土地地目均
      為田，使用分區均為一般農業區， 有該3筆土地之土地登
      記謄本各1份存卷（見本院95年度新簡補字第17號卷第9頁
      ；本院卷第99頁、第100頁）足稽， 且將使同段338、337
      地號土地割裂為二，不利於該等土地之整體規劃使用、農
      作使用或交易處分， 且因通行之鄰地所有人多達3人，使
      相鄰關係趨於複雜，難於和諧調和土地所有人間之利害關
      係，如被上訴人間，及被訴人與原審被告簡水池及訴外人
      簡淑芳間，就買賣價金或通行權利金協商不成，而由法院
      判認通行權存在，雙方易生糾葛，是上訴人主張之此一通
      行方案，應非妥適之通行方案。
（三）另本件上訴人所管理之系爭338之1地號土地，係於本件被
      上訴人於95年6月1日起訴後， 於95年7月20日始登錄為國
      有地，此有系爭338之1地號土地之土地登記第2類謄本1份
      附卷（見原審卷第81頁）可參，是上訴人就系爭338之1地
      號土地顯未加以管理，且系爭338之1地號土地本閒置在該
      處不曾開發整理使用，如供作本件通行之用，可物盡其用
      。況系爭338之1地號土地上，如附件一臺南縣新化地政事
      務所96年2月1日之地籍參考圖所示， 編號A、B、C部分與
      被上訴人所有上揭3筆土地相鄰， 為一大致呈西北、東南
      走向，寬度均約3.6公尺（地籍圖謄本上寬約0.3公分，依
      其比例尺1/1,200計算）之長條狀土地， 依系爭338之1地
      號土地之位置、面積及形狀等情觀之，除供相鄰土地為道
      路使用外，顯難為合理、妥適之規劃使用，且如依被上訴
      人主張之此一通行方案通行，亦可避免上訴人所主張上述
      通行方案之缺失。是本院審酌附近周圍地之地理狀況，相
      關公路之位置，與通行必要土地之距離，相鄰土地利用人
      之利害得失以及其他各種情事，認被上訴人所主張之通行
      方案，屬通行必要之範圍內，對周圍地損害最少之處所及
      方法。
六、綜上所述，被上訴人請求通行上訴人所管理系爭338之1地號
    土地上，如附件一臺南縣新化地政事務所96年2月1日之地籍
    參考圖所示，編號A，面積144平方公尺；編號B，面積357平
    方公尺；編號C，面積142平方公尺之土地，為有理由，應予
    准許，原審於上開准許範圍內，確認被上訴人對上訴人所管
    理國有坐落臺南縣左鎮鄉○○○段第338之1地號土地上，如
    附件一臺南縣新化地政事務所96年2月1日之地籍參考圖所示
    ，編號A，面積144平方公尺；編號B，面積357平方公尺；編
    號C，面積142平方公尺之土地有通行權存在，尚無不當，上
    訴人仍執前詞，指摘原判決不當，求予廢棄改判，為無理由
    ，應予駁回。
七、末按法院為終局判決時，應依職權為訴訟費用之裁判；又訴
    訟費用，由敗訴之當事人負擔，民事訴訟法第87第1項、第7
    8條分別定有明文。本件上訴為無理由，訴訟費用即裁判費4
    ,800 元及土地測量複丈規費4,000元， 合計8,800元，自應
    由上訴人負擔，爰判決如主文第2項所示。
八、又本件判決結果已臻為明確，兩造其餘攻擊防禦方法，經本
    院斟酌後，認對於判決結果已不生影響，爰不逐一論述，併
    予敘明。
九、據上論結，本件上訴無理由， 依民事訴訟法第436條之1第3
    項、第449條第1項、第78條、第87條第1項，判決如主文。
中    華    民    國    97    年     4     月    8    日
                        臺灣臺南地方法院民事第二庭
                            審判長法  官  楊清安
                                  法  官  周紹武
                                  法  官  陳金虎
以上正本證明與原本無異。
本件判決不得上訴。
中    華    民    國    97    年     4     月    8    日
                                  書記官  朱小萍


司法院資訊處製作；財團法人民間司法改革基金會備份。
